高雄高等行政法院判決　　　　　　　　　　　　　　　　九十一年度訴字第四二號
　　　　　　　　　　　　　　　.
　　原　　　告　甲○○
　　　　　　　　乙○○
　　訴訟代理人　黃添壕會計師
　　　　　　　　林宗翰律師
　　被　　　告　財政部台灣省南區國稅局
　　代　表　人　丙○○局長
　　訴訟代理人　丁○○
右當事人間因贈與稅事件，原告不服財政部中華民國九十年十二月四日台財訴字第○
九○○○一四七五三號訴願決定，提起行政訴訟。本院判決如左：
    主  文
訴願決定及原處分（復查決定含原核定處分）均撤銷。
訴訟費用由被告負擔。
    事  實
一、事實概要：
    原告之父林天虎於民國（下同）八十八年七月二十六日死亡，生前於八十四年十
    一月十六日申報贈與坐落台中市南屯區○○○路四○八號房屋及同市○○段第一
    ○○地號土地應有部分一萬分之一三○予其孫林延璋及贈與同市○○段第一○○
    地號土地應有部分一萬分之一三九予其孫林一哲等二人，並經被告依土地公告現
    值及房屋評定現值核定贈與稅在案。嗣被告查核林天虎遺產稅時發現，上開不動
    產係以受贈人林延璋及林一哲名義簽約，而贈與人林天虎雖代其孫林延璋及林一
    哲等二人支付所購置房地價款新台幣（下同）二一、二一六、○○○元，核其行
    為實具債務承擔之性質，乃依遺產及贈與稅法第五條第一款規定，核定贈與總額
    為二一、二一六、○○○元，應納贈與稅額四、九○○、二一六元，並對全體繼
    承人發單課徵。原告不服，申請復查，未獲變更，提起訴願，亦遭駁回，遂提起
    本件訴訟。
二、兩造聲明：
  (一)原告聲明求為判決：
    如主文所示。
  (二)被告聲明求為判決：
    (1)原告之訴駁回。
    (2)訴訟費用由原告負擔。
三、兩造之爭點：
  甲、原告主張之理由：
    1.按中華民國人民，無分男女、宗教、種族、階級、黨派，在法律上一律平等，
      此為中華民國憲法第七條就平等權之明文規定。所謂平等原則，指相同事實應
      予相同處理，是以行政程序法第六條亦明文規定﹕「行政行為，非有正當理由
      ，不得為差別待遇。」合先敘明。
    2.被告為原告不利之處分，無非係以系爭房地係被繼承人林天虎之孫林延璋及林
      一哲之名義與加達建設股份有限公司（以下簡稱加達建設公司）及地主簽訂買
      賣契約，從而被繼承人即原告之先父林天虎給付買賣價金之行為，即屬遺產及
      贈與稅法第五條第一款規定之無償免除或承擔債務云云為據。惟查遺產及贈與
      稅法（第五條第一款之規定，其在請求權時效內無償免除或承擔債務者，其免
      除或承擔之債務，以贈與論，惟「第三人與債權人訂立契約承擔債務人之債務
      者，其契約成立時，移轉於該第三人。」「第三人與債務人訂立契約承擔其債
      務者，非經債權人承認，對於債權人，不生效力。」分別為民法第三百條及第
      三百零一條所明定。而前開法文所定之債務免除與債務承擔，其成立、效力均
      有不同，然始終不見被告對此有何舉證。故退萬步言，如屬債務承擔之性質，
      而非無償者，依上揭民法第三百條及第三百零一條之規定，經債權人承認者，
      其債務於契約成立時移轉於該承擔之人。被告既主張先父林天虎係代林延璋與
      林一哲償還上開債務，則先父於承擔債務時，是否有免除其債務之意思表示？
      係屬無償免除債務或無償承擔債務？皆屬有利於被告之事實，揆諸行政訴訟法
      第一百三十六條準用民事訴訟法第二百七十七條之規定，並參照最高行政法院
      八十九年度判字第二九八號及八十九年度判字第二五一五號判決之意旨，被告
      自應一一舉證以實其說。最高行政法院於上述二判決中，均以被告財政部台灣
      省中區國稅局未就其主張原告係「無償免除」或「無償承擔」債務之要件加以
      舉證，而撤銷被告機關所為之課稅處分，從而被告自應一一舉證以實其說，要
      不得僅以財政部八十九年十一月二十七日台財稅字第○八九○四五七九○九號
      函釋毫無根據之臆測之詞﹕「其外觀法律形式及經濟事實均已符合上開法條規
      定（指贈與稅法第五條第一款），自應依上揭規定核課贈與稅」，即企圖脫免
      舉證之責，而強依贈與稅第五條第一款核課。茲因被告始終未舉證證明先父林
      天虎有何承擔債務之行為，且先父林天虎亦從未與加達建設公司訂立任何無償
      承擔林延璋與林一哲債務之契約，則被告率爾認定先父林天虎係代林延璋與林
      一哲償還其應付房屋價款，並資為不利於原告之復查決定，乃屬不依證據即任
      作主張，並據為違法之核課，核其行政處分乃當然違法，已無疑義。
    3.先父林天虎於八十四年間出資為其孫林延璋購置坐落台中市南屯區○○○路四
      ○八號房屋及同市○○段第一○○號土地應有部分一萬分之一三○，及為其孫
      林一哲購置坐落台中市○○段第一○○號土地應有部分一萬分之一三九，土地
      公告現值及房屋評定現值合計一、二○五、六○四元。其時適逢贈與稅法第五
      條第三款修正增加但書：「但該財產為不動產者，其不動產」。本法律條款當
      年修正意旨，在於鼓勵誠實申報，減少不動產贈與要先登記為贈與人所有，再
      贈與被贈與人所有之繁複手續，藉以達到簡政便民之目的。條文修正後，學者
      專家紛紛就修正意旨加以闡釋，莫不作如是看法。先父林天虎當時出資為孫子
      購置不動產之行為，依法以不動產之公告及評定現值申報贈與稅，自屬適法之
      作為，岡山稽徵所亦據以依法審核確定課徵在案。類此案件，各地區國稅局亦
      是如此援用有年，依此標準核定之案件已不計其數。經查行政處分未經撤銷、
      廢止，或未因其他事由而失效者，其效力繼續存在，為行政程序法第一百十條
      第三項所明定，亦為行政處分之公定力之立法明文。今被告對此一已確定之案
      件，無故予以推翻，視原行政處分之公定力為無物，已有違誤，且於無數已依
      相同事實行為核定案件中單獨就本案重新核課，亦已違反行政程序法第六條「
      行政行為，非有正當理由，不得為差別待遇」之規定。且先父林天虎依法申報
      贈與並信賴稅捐稽徵機關之核定處分而繳納稅捐後，事隔多年猶須重核補課，
      從而信賴政府行政行為之人民既仍不免於隨時受有侵益處分之恐懼，則行政程
      序法第八條「行政行為，應以誠實信用之方法，並應保護人民正當合理之信賴
      」之規定，於被告之眼中，莫非具文？是以被告曲解法令以違法課稅之行為，
      洵堪認定。
    4.稅捐稽徵法第一條之一明文規定：「財政部依本法或稅法所發布之解釋函令，
      對於據以申請之案件發生效力。但有利於納稅義務人者，對於尚未核課確定之
      案件適用之。」前開但書已明白宣示，有利於納稅人之變更解釋可以追溯適用
      於尚未確定案件，其不利於納稅人之變更解釋當然只得就尚未確定案予以適用
      ，否則行政院六十一年六月二十六日台財第六二八二號令釋所稱「維持行政處
      分已確定之法律秩序」，豈非又成具文。本案原核課贈與稅係八十四年就已確
      定之行政處分，是課徵當時全民對稅法的共識，也是各地區國稅局所認同之作
      法，其與財政部現行見解或有未盡相同，財政部或有藉本案變更見解之用意，
      惟其當以規範此後案為已足，本案已確定之行政處分應不在變更解釋之適用行
      列。
    5.綜上所述，財政部之訴願決定及被告之行政處分既有明顯如上述違法之情事，
      應予撤銷，以正稅制，並維原告權益。
  乙、被告主張之理由：
    1.按「財產之移動，具有左列各款情形之一者，以贈與論，依本法規定，課徵贈
      與稅：一、在請求權時效內無償免除或承擔債務者，其免除或承擔之債務。」
      「一年內有二次以上贈與者，應合併計算其贈與額，依前項規定計算稅額，減
      除其已繳之贈與稅額後，為當次之贈與稅額。」為遺產及贈與稅法第五條第一
      款及第十九條第二項所明定。又「『在請求權時效內無償免除或承擔債務者，
      其免除或承擔之債務，以贈與論。』係遺產及贈與稅法第五條第一款所明定，
      本案如經查明購置房地產契約確由被繼承人林君之孫簽約，並由被繼承人於生
      前無償支付該買賣契約價金者，其外觀法律形式及經濟事實均已符合上開法條
      規定，自應依上揭規定核課贈與稅，尚不宜以該無償承擔債務行為之目的，係
      在使其孫取得房地產物權，而改依同法第三款規定計價課稅。」復經財政部八
      十九年十一月二十七日台財稅第○八九○四五七九○九號函釋在案。
    2.本件被繼承人林天虎於八十四年十一月十六日申報贈與其孫林延璋購置台中市
      南屯區○○○路四○八號房屋、同市○○段一○○地號土地應有部分一萬分之
      一三○及孫林一哲君購置同市○○段一○○地號土地應有部分一萬分之一三九
      ，並經被告所屬之岡山稽徵所按公告土地現值及房屋評定價格合計一、二○五
      、六○四元核定在案。嗣經被告查獲被繼承人林天虎代付受贈人購買系爭房地
      價款二一、二一六、○○○元，依前揭法條及函釋規定，認定被繼承人代付價
      款之行為為無償免除或承擔債務，乃重行核定贈與總額二一、二一六、○○○
      元，應納贈與稅額四、九○八、四四○元，扣除已納稅款八、二二四元，實際
      應納贈與稅額為四、九○○、二一六元，並向全體繼承人發單課徵。原告不服
      ，主張其父林天虎出資為孫子女購置房地，係依遺產及贈與稅法第五條第三款
      規定辦理，所付資金票據均載明於合約書內，完成贈與手續後，申報有案，且
      自遺產及贈與稅法第五條第三款修正公布後，未見公布作業要點，有關買賣合
      約應如何訂定，如何辦理登記過戶均未有規定，在核准贈與且課稅後，宣稱原
      核准無效，令人無法同意云云，被告復查決定，以系爭房地係受贈人林延璋、
      林一哲等二人於本年九月十三日與加達建設公司及地主王乃偉簽約購買，有房
      屋、土地買賣契約書為憑，本件土地及房屋買賣契約既係被繼承人林天虎之孫
      所簽訂，被繼承人林天虎代為償還其應付房地價款二一、二一六、○○○元，
      應屬首揭法條規定之無償免除或承擔債務，被告核定並無不合為由，駁回其復
      查之申請，原告未能甘服，復向財政部提起訴願，亦遭駁回。是被告原核定處
      分，應屬正確。
    3.原告仍執前詞並訴稱，系爭債務免除或承擔皆屬有利於被告之事實，被告自應
      舉證以實其說，要不得以財政部之函釋，企圖脫免舉證之責，而強依遺產及贈
      與稅法核課贈與稅，其行政處分當然違法，被繼承人林天虎出資為孫子購置不
      動產之行為，依法以不動產之公告及評定現值申報贈與稅，自屬適法之作為，
      並經審核確定在案，被告單獨對此確定之案件，重新核定，有違行政程序法之
      規定，又依稅捐稽徵法第一條之一規定，有利於納稅人之變更解釋可以追溯適
      用於尚未確定案件，其不利於納稅人之變更解釋當然只得就尚未確定案予以適
      用，本案係八十四年就已確定之行政處分，應不在變更解釋之適用云云。查系
      爭不動產買賣承買人為被繼承人林天虎之孫林延璋及林一哲君等二人，其價款
      由被繼承人林天虎生前代為支付之事實，於復查及訴願時已予論明，承買人林
      延璋、林一哲等二人並無償還之事實，且被繼承人林天虎遺產亦無系爭債權遺
      產之申報，是被繼承人林天虎生前無償承擔林延璋、林一哲等二人債務之事實
      極為明確，被告依首揭規定核課贈與稅即無不當。
    理  由
一、按「財產之移動，具有左列各款情形之一者，以贈與論，依本法規定，課徵贈與
    稅：．．．三、以自己之資金，無償為他人購置財產者，其資金。但該財產為不
    動產者，其不動產。．．．」「遺產及贈與財產價值之計算，以被繼承人死亡時
    或贈與人贈與時之時價為準；．．．第一項所稱時價，土地以公告土地現值或評
    定標準價格為準；房屋以評定標準價格為準。」遺產及贈與稅法第五條第一項第
    三款及第十條分別定有明文。又涉及租稅事項之法律，其解釋應本於租稅法律主
    義之精神，依各該法律之立法目的，衡酌經濟上之意義及實質課稅之公平原則為
    之，亦經司法院釋字第四二○號解釋在案。
二、本件原告之父即被繼承人林天虎於八十四年間，以自有資金二一、二一六、○○
    ○元，購買坐落台中市南屯區○○○路四○八號房屋及同市○○段第一○○地號
    土地應有部分一萬分之一三○贈與其孫林延璋；及購買同市○○段第一○○地號
    土地應有部分一萬分之一三九贈與其孫林一哲等二人，並於八十四年十一月六日
    ，依據遺產及贈與稅法第五條第一項第三款但書，以土地公告現值及房屋評定現
    值合計一、二○五、六○四元申報贈與稅，並經被告核定在案。嗣被告查核林天
    虎遺產稅時，以上開三筆不動產係以林延璋、林一哲為買受人與加達建設公司及
    地主簽訂買賣契約，林天虎僅代渠等二人支付所購置房地價款，乃就此個案向財
    政部申請解釋，並經財政部以八十九年十一月二十七日台財稅第○八九○四五七
    九○九號函復略以：「本案如經查明購置房地產契約確由被繼承人林君之孫簽約
    ，並由被繼承人於生前無償支付該買賣契約價金者，其外觀法律形式及經濟事實
    均已符合遺產及贈與稅法第五條第一項第一款『在請求權時效內無償免除或承擔
    債務者，其免除或承擔之債務，以贈與論。』之規定，自應依上揭規定核課贈與
    稅，尚不宜以該無償承擔債務行為之目的，係在使其孫取得房地產物權，而改依
    同法第三款規定計價課稅。」被告乃依據財政部上開函釋意旨，以本件之買賣契
    約係由受贈人林一哲及林延璋為買受人而與建設公司及地主簽訂，贈與人林天虎
    生前無償代渠等二人支付所購置房地價款，核其性質為承擔渠等二人買賣契約價
    金之債務，乃按其實際代支付金額，依遺產及贈與稅法第五條第一款規定，核定
    贈與總額二一、二一六、○○○元，應納贈與稅額為四、九○八、四四○元，扣
    除原告已繳納稅款八、二二四元，其實際應納稅額為四、九○○、二一六元等情
    ，此有林天虎之贈與稅申報書、財政部台灣省南區國稅局贈與稅更正及註銷通知
    單、財政部南區國稅局贈與稅應稅案件核定通知單、財政部八十九年十一月二十
    七日台財稅第○八九○四五七九○九號函等附於原處分卷可稽。惟原告對被告以
    贈與人林天虎實際支付之金額重新更正核定贈與稅表示不服，經申請復查，未獲
    變更，復循序提起訴願，亦遭決定駁回，乃提起本件訴訟。是兩造所爭執者，乃
    林天虎為其孫林延璋、林一哲等二人支付房地價款之行為，究應適用遺產及贈與
    稅法第五條第一項第一款，或應適用同條項第三款但書規定，以核課贈與稅，厥
    為本件之關鍵所在。
三、查遺產及贈與稅法第五條第一項第三款原規定：「財產之移動，具有左列各款情
    形之一者，以贈與論，依本法規定，課徵贈與稅：．．．三、以自己之資金，無
    償為他人購置財產者，其資金。」惟該條款於八十四年一月十三日修正時，則增
    訂「但該財產為不動產者，其不動產。」之但書規定，究其修正意旨，乃在於鼓
    勵誠實申報，減少不動產贈與要先登記為贈與人所有，再贈與受贈與人所有之繁
    複手續，藉以達到簡政便民之目的。蓋提供資金為他人購置財產，與直接將財產
    贈與他人，皆屬實質之贈與，均應以課以贈與稅，本符合公平之原則，然依同法
    第十條之規定，贈與財產價值之計算，以贈與人贈與時之時價為準；而所稱時價
    者，土地以公告土地現值或評定標準價格為準；房屋以評定標準價格為準。如此
    一來，倘贈與人係以不動產為贈與標的時，則會造成如先以贈與人名義購置不動
    產，再贈與受贈人，即以不動產公告現值或評定標準價格核課贈與稅；但若直接
    由贈與人出資而以受贈人名義購置，卻以實際出資額為課稅之認定標準。然依一
    般經驗法則，不動產公告現值或評定標準價格，往往較實際出資購買之價格為低
    ，故對同一贈與不動產事實，卻因贈與方式之不同，而產生稅負計算上之差異，
    殊不公平。是立法者為維持租稅公平及鼓勵誠實申報納稅，乃於該條款增加上開
    但書，規定贈與之標的如屬不動產時，則以該不動產為贈與稅課徵之標的，排除
    以資金為贈與金額之認定，以資統一。茲查，本件系爭房地係被繼承人林天虎之
    孫林延璋、林一哲於八十四年九月十三日分別與加達建設公司及地主王乃偉簽約
    購買，惟簽約後，系爭房地之各期付款均係由林天虎支付，此有房屋買賣契約書
    及土地買賣契約書影本各乙份附卷可參，而被告對此亦不爭執。固然，林延璋、
    林一哲名義上為系爭房地之買受人，然渠等二人簽訂系爭買賣契約之初，林天虎
    即擬以系爭之房地贈與林延璋、林一哲二人，而斯時遺產及贈與稅法第五條第一
    項第三款亦已修正，依修正後條文意旨，如以自己之資金無償為他人購置不動產
    者，即以該不動產為課徵贈與稅之標的，故林天虎為免先登記為贈與人自己所有
    ，而後再移轉登記予受贈人所有之手續，徒增因移轉而產生之稅負，故逕由林延
    璋、林一哲與建設公司及地主簽訂契約，惟實際上則係由林天虎以自己之資金為
    渠等二人支付各期應付之價款，以完成將系爭房地贈與其孫林延璋、林一哲之最
    初目的。從而林天虎於八十四年十一月十六日申報贈與稅時，亦係依系爭土地之
    公告現值及房屋評定現值提出申報，並經被告所屬之岡山稽徵所按公告土地現值
    及房屋評定價格核定其贈與之財產價值合計一、二○五、六○四元在案，核與遺
    產及贈與稅法第五條第一項第三款之立法本旨相符，自屬適法。
四、又當事人主張事實須負舉證責任，倘其所提出之證據不足為主張事實之證明，自
    不能認其主張之事實為真實，最高行政法院著有三十六年判字第十六條號判例可
    資參照。經查，被告於林天虎八十八年七月二十六日死亡後查核其遺產稅時，因
    發現上開三筆不動產係以林延璋、林一哲為買受人與建設公司及地主簽訂契約，
    林天虎則係代渠等二人支付所購置房地價款，乃就此個案向財政部申請解釋，並
    經財政部以八十九年十一月二十七日台財稅第○八九○四五七九○九號函復略以
    ：「本案如經查明購置房地產契約確由被繼承人林君之孫簽約，並由被繼承人於
    生前無償支付該買賣契約價金者，其外觀法律形式及經濟事實均已符合遺產及贈
    與稅法第五條第一項第一款『在請求權時效內無償免除或承擔債務者，其免除或
    承擔之債務，以贈與論。』之規定，自應依上揭規定核課贈與稅，尚不宜以該無
    償承擔債務行為之目的，係在使其孫取得房地產物權，而改依同法第三款規定計
    價課稅。」等語，被告遂依據財政部上開函釋意旨，認定林天虎生前無償替林延
    璋、林一哲等二人支付所購置房地之各期價款，核其性質為承擔渠等二人買賣契
    約價金之債務，故被告乃按其實際代支付金額，依遺產及贈與稅法第五條第一款
    規定，重新核定系爭贈與總額為二一、二一六、○○○元，應納贈與稅額為四、
    九○八、四四○元，固非無據，惟查，原告之父林天虎為其孫林延璋、林一哲支
    付系爭房地之各期應付價款，其真正之目的既在使渠等二人取得系爭不動產之所
    有權，而完成贈與之行為，則林天虎嗣後依系爭土地之公告現值及房屋評定現值
    申報贈與稅，依法並無不合，詳如上述；抑且，「第三人與債權人訂立契約承擔
    債務人之債務者，其契約成立時，移轉於該第三人。」「第三人與債務人訂立契
    約承擔其債務者，非經債權人承認，對於債權人，不生效力。」分別為民法第三
    百條及第三百零一條所明定。被告既主張林天虎於生前無償為其孫林延璋、林一
    哲支付系爭房地之買賣價金，係符合債務承擔之行為，自應就債務承擔之要件加
    以舉證。惟被告並未舉證以實其說，僅依財政部上開函釋而單就以受贈人名義購
    置系爭房地之形式外觀，強行解釋是項經濟事實符合贈與稅法第五條第一款之債
    務承擔規定，並率爾認定林天虎係代林延璋與林一哲償還其應付房地價款，而改
    依實際出資作為計算贈與總額之基礎，即非適法。
五、至財政部上開函釋並未參酌遺產及贈與稅法第五條第一項第三款修法之目的，且
    與首揭租稅法律主義之精神相悖，其適法性即有可議。況財政部稅制委員會所編
    印之九十年十二月版之遺產及贈與稅法令彙編，對於財政部上揭八十九年十一月
    二十七日台財稅○八九○四五七九○九號函，僅將被繼承人生前舉債墊繳配偶遺
    產稅，未向他繼承人求償視同贈與之部分，納入法令彙編，對於本案所涉以受贈
    人名義簽訂之不動產買賣契約，而由贈與人無償支付該買賣價金，屬於債務承擔
    部分，並未將其納入該彙編之中，顯見該部分之法律見解，尚有商榷之餘地，並
    不具有代表性，本院自得拒予適用。準此，被告依八十九年十一月二十七日台財
    稅第○八九○四五七九○九號函，認定系爭房地係以受贈人林延璋、林一哲二人
    名義簽約，而贈與人林天虎雖代渠等二人支付所購置房地價款，核其行為屬債務
    承擔之性質，依法顯有未合。
六、綜上所述，本件被告以系爭房地之買賣契約係由受贈人林一哲及林延璋為買受人
    而與建設公司及地主簽訂，贈與人林天虎生前無償代渠等二人支付所購置房地價
    款，核其性質為承擔渠等二人買賣契約價金之債務，符合遺產及贈與稅法第五條
    第一項第一款之規定，而改依該款規定以實際支付金額二一、二一六、○○○元
    ，作為贈與之總額核課贈與稅，揆諸首揭說明，認事用法，即有未合。復查及訴
    願決定未予糾正，自有未合。原告執此指摘，為有理由，爰由本院將訴願決定及
    原處分（復查決定含原核定處分）併予撤銷，以昭公允。
七、據上論結，本件原告之訴為有理由，爰依行政訴訟法第一百九十五條第一項前段
    、第九十八條第三項前段，判決如主文。
中　　　華　　　民　　　國    九十一　　年　  　五　　　月　　二十三　　日
                              高雄高等行政法院第四庭
                                          審判長法官  高秀真
                                          法      官  李協明
                                          法      官  邱政強
右為正本係照原本作成。
如不服本判決，應於判決送達後二十日內向本院提出上訴書狀，其未表明上訴理由者
，應於提起上訴後二十日內向本院提出上訴理由書（須按對造人數附繕本）；如於本
判決宣示或公告後送達前提起上訴者，應於判決送達後二十日內補提上訴理由書（須
附繕本）。未表明上訴理由者，逕以裁定駁回。
提起上訴應預繳送達用雙掛號郵票七份（每份三十四元）。
中 　 　華 　 　民　  　國 　 九十一  　年      五      月　  二十三    日
                                          法院書記官  涂瓔純
